臺灣高等法院高雄分院民事判決
                                      110年度上字第236號
上  訴  人  王麗珠  

訴訟代理人  洪士宏律師
            甘芸甄律師
被 上訴 人  蘇惠英  

訴訟代理人  凃禎和律師
追加原告    王麗玉  
            王超民  

            王靖雲  

            王素珍  
上列當事人間請求所有權移轉登記事件，上訴人對於中華民國11
0年8月12日臺灣高雄地方法院109年度訴字第1604號第一審判決
提起上訴，並為訴之變更及追加，本院於110年12月15日言詞辯
論終結，判決如下：
    主  文
上訴人變更之訴及追加原告之訴均駁回。
第二審訴訟費用由上訴人負擔。 
    事實及理由
壹、程序方面：
一、上訴人於原審主張：坐落高雄市○○區○○段0 地號土地（下稱
    系爭土地），係上訴人之母親王蘇乙（民國105 年3 月27日
    死亡）於57年間出資向臺灣銀行所購買，借名登記在長子王
    忠勝（83年7 月27日死亡）名下。王忠勝死亡後，系爭土地
    以分割繼承為原因登記為被上訴人所有。而王蘇乙生前於10
    0 年11月22日即將系爭土地贈與上訴人，當時上訴人因不諳
    法律而未辦理過戶登記。兩造間就系爭土地存有借名登記關
    係，上訴人以起訴狀繕本之送達，終止借名登記契約，依終
    止借名登記法律關係及民法第767 條之規定，請求被上訴人
    將系爭土地所有權移轉登記予上訴人。上訴人上訴本院後，
    陳明不再主張王蘇乙生前將系爭土地贈與上訴人，更正主張
    ：王蘇乙就系爭土地與王忠勝成立之借名登記契約，於王蘇
    乙死亡後，由其繼承人即上訴人、王麗玉、王超民、王靖雲
    及王素珍（按：後3 人係代位繼承王忠勝，下稱後4人為王
    麗玉等4人）繼承該借名登記契約之借名人地位及權利義務
    。上訴人本於王蘇乙繼承人之地位，以110 年10月14日民事
    上訴補充理由狀繕本之送達，終止該借名登記契約等情，並
    依借名登記契約終止後返還請求權，聲明：被上訴人應將系
    爭土地所有權移轉登記予王蘇乙之全體繼承人即上訴人、王
    麗玉等4人公同共有。上訴人於本院為訴之變更，其請求之
    基礎事實同一，依民事訴訟法第446 條第1 項、第255 條第
    1 項第2 款規定，程序上應予准許。
二、按繼承人自繼承開始，承受被繼承人財產上之一切權利義務
    。又繼承人有數人時，在分割遺產前，各繼承人對於遺產全
    部為公同共有。復按公同共有物之處分及其他之權利行使，
    除法律另有規定外，應得公同共有人全體之同意，民法第82
    8 條第3 項定有明文，依同法第831 條，於所有權以外之財
    產權，由數人公同共有者準用之。公同共有債權人起訴請求
    債務人履行債務，係公同共有債權之權利行使，應依同法第
    831 條準用第828 條第3 項規定，除法律另有規定外，須得
    其他公同共有人全體之同意，或由公同共有人全體為原告，
    其當事人之適格始無欠缺。本件依上訴人變更之訴主張之原
    因事實，王蘇乙死亡後，由其繼承人繼承系爭土地借名登記
    契約之權利義務，借名契約終止後返還請求權為王蘇乙全體
    繼承人公同共有之債權，該公同共有債權之行使，依前揭說
    明，須得王蘇乙之繼承人全體同意，或其全體為原告，當事
    人始為適格。而王蘇乙之繼承人除上訴人外，尚有王麗玉等
    4人，上訴人依民事訴訟法第56條之1 第1 項之規定，聲請
    並經本院以裁定命王麗玉等4人於一定期間內追加為原告確
    定。王麗玉等4人未於言詞辯論期日到庭，核無民事訴訟法
    第386 條各款所指情形，爰准被上訴人聲請，對其等為一造
    辯論而為判決，合先敘明。
貳、實體方面　　
一、上訴人變更之訴主張：王蘇乙於57年間與王忠勝就系爭土地
    成立借名登記契約，約定王蘇乙所有之系爭土地借名登記在
    王忠勝名下。嗣王忠勝於83年7月27日死亡，系爭土地以分
    割繼承為原因登記為被上訴人所有。而王蘇乙雖於105年3月
    27日死亡，惟上開借名登記契約不因王忠勝與王蘇乙死亡而
    當然消滅。王蘇乙死亡後，由其繼承人即上訴人與王麗玉等
    4人繼承其系爭土地借名登記契約之權利義務。上訴人已終
    止該借名登記契約，爰依借名登記契約終止後返還請求權，
    求為判決被上訴人應將系爭土地所有權移轉登記予上訴人與
    王麗玉等4人公同共有（按：上訴人變更之訴係屬合法，其
    原訴已視為撤回，第一審就原訴所為判決，當然失其效力，
    本院應專就其變更之訴為裁判，上訴人請求廢棄原判決，核
    無必要）。
二、被上訴人則以：王忠勝為家中長子，於57年時，年已24歲，
    經王蘇乙贈與資金，由王忠勝向臺灣銀行購買登記取得系爭
    土地所有權，王忠勝與王蘇乙間就系爭土地並無借名登記關
    係等語，資為抗辯。
三、兩造不爭執事項：
　㈠系爭土地由王蘇乙於57年間提供資金，購買後登記為王忠勝
    所有（惟上訴人主張系爭土地係王蘇乙所購買借名登記在王
    忠勝名下，為被上訴人所否認，被上訴人並辯稱系爭土地係
    經王蘇乙贈與資金而由王忠勝購買登記取得所有權）。
　㈡王忠勝於83年7月27日死亡，系爭土地於84年10月11日以分割
    繼承為原因登記被上訴人為所有權人。
  ㈢王忠勝死亡時，其繼承人為被上訴人、王超民、王靖雲、王
    素珍；王蘇乙於105 年3 月27日死亡時，其繼承人為上訴人
    、王麗玉、王超民、王靖雲及王素珍。
四、本院判斷：
  ㈠按所謂借名登記契約，乃當事人約定，一方（借名者）經他
    方（出名者）同意，而就屬於一方現在或將來之財產，以他
    方之名義，登記為所有人或其他權利人之契約，是出名人與
    借名者間應有借名登記之意思表示合致，始能成立借名登記
    契約。而不動產登記當事人名義之原因原屬多端，主張借名
    登記者，應就該借名登記之事實負舉證責任。查系爭土地於
    57年購買後登記為王忠勝所有，王忠勝於83年7月27日死亡
    ，系爭土地由被上訴人繼承而登記為所有權人等情，為兩造
    所不爭執。上訴人主張王蘇乙為系爭土地之實際所有權人，
    僅將該土地借名登記在王忠勝名下，既經被上訴人否認，依
    舉證責任分配原則，應由上訴人就王蘇乙與王忠勝間有合意
    成立借名登記契約之事實，負舉證之責。
　㈡上訴人雖舉證人王進福於本院證述：（王蘇乙生前是否有跟
    你說過就高雄市○○區○○段000000000 地號土地跟王忠勝成立
    借名契約？)有，王蘇乙跟我媽媽講，我在旁邊有聽到。時
    間已經很久了，王蘇乙時常跟我媽媽聊天，我都有聽到。我
    聽到在民國57年我二嬸王蘇乙跟臺灣銀行買到那塊地，王蘇
    乙說那塊地要送給她女兒王麗珠，讓王麗珠可以生活，因為
    王麗珠沒有嫁。我有聽到，王蘇乙常常跟我媽媽說，我有聽
    到。（還有聽到什麼嗎？）沒有。我聽到的就是這樣。（王
    蘇乙那時有跟妳說過高雄市○○區○○段000000000 地號要送王
    忠勝嗎？）沒有。那塊地是要給王麗珠的，沒有說要送給王
    忠勝。（王蘇乙有跟你說過她跟王忠勝借名登記契約，兩人
    過世之後還是繼續存在嗎？）契約繼續存在。（證人所說的
    契約繼續存在是何意？）我二嬸跟我說土地要送給王麗珠，
    土地要給王麗珠照顧。（是什麼契約繼續存在？）要送王麗
    珠的那塊畸零地，王蘇乙的權利要存在。（為何要存在？）
    那塊地是王蘇乙努力的成果，而且當時都是王麗珠在照顧土
    地等語（本院卷第136至137頁）為證。惟依王進福另證述：
    （系爭土地登記在何人名下？）以前是登記在王蘇乙名下，
    是我二嬸的。我堂哥王忠勝當兵沒有賺錢。（證人說的以前
    登記在王蘇乙名下，還有以後登記的問題嗎？）沒有，一直
    都是登記王蘇乙名下。（你的意思是你所知道的系爭土地一
    直都是登記在王蘇乙名下嗎？）是的。（系爭土地有無登記
    過王忠勝名下，證人是否知道？）我不知道有登記在王忠勝
    名下，但我知道王蘇乙要送給她女兒王麗珠等語（本院卷第
    137至138頁），然系爭土地購買後係登記在王忠勝名下，已
    如前述，顯見王進福所述系爭土地一直登記在王蘇乙名下乙
    節，與事實不符，且王進福既不知系爭土地購買後係以王忠
    勝名義登記為所有權人，則其上開證述，至多僅能證明系爭
    土地係王蘇乙出資購買，但不足以證明王蘇乙與王忠勝間就
    系爭土地有合意成立借名登記契約之事實。
　㈢上訴人於原審提出100年書立其上有「王蘇乙」簽名、印文，
    記載王蘇乙購買系爭土地過戶在王忠勝名下，乃王蘇乙留給
    上訴人養老之老本，所有權狀交給上訴人保管等情之證明書
    影本（審訴卷第13頁）為據，主張王蘇乙與王忠勝間就系爭
    土地有借名登記關係。惟被上訴人否認該證明書為真正，依
    民事訴訟法第277條、第357條規定之舉證責任分配原則，應
    由上訴人就該證明書之真正，負舉證責任。查上訴人自陳該
    證明書內容係伊所書寫，找不到原本，也找不到王蘇乙其他
    簽名字跡等語（原審卷第161、93頁），上訴人雖舉證人即
    證明書上載為見證人之姚農美於原審證稱：「（你有無在王
    蘇乙或原告的文件上簽過名？）因為原告母親（指王蘇乙）
    常常提到原告沒有嫁人，那塊地一直是原告整理，所以那塊
    地是要給原告，我就跟原告母親說那就寫下來」等語（原審
    卷第164頁）為證。惟姚農美證述到場簽名時間為晚上，與
    上訴人稱姚農美簽名的時間是早上或中午（原審卷第164、1
    61 頁）不符；姚農美稱「我和原告是在一個朋友家，我當
    面跟原告說，原告就把見證人劃掉」，亦與上訴人稱「姚農
    美自己在仁義街306號把見證人欄劃掉」（原審卷第166、16
    2頁)不符，已難遽信為真。且姚農美證述其到場簽名時，證
    明書上立書人及應持有人均已填寫好，伊未看到王蘇乙親自
    簽名及用印（原審卷第166頁），則上訴人就其提出之證明
    書，並未舉證證明其真正，即乏形式上之證據力，不足憑採
    。況姚農美另證述「（王蘇乙先給她兒子王忠勝，有無說什
    麼原因要給王忠勝？）我不知道」，旋改稱：一般來講習俗
    上都是給兒子等語（原審卷第166至167頁）。故而上訴人提
    出之證明書，無從證明王蘇乙與王忠勝間就系爭土地存有借
    名登記關係。
　㈣上訴人另提出系爭土地舊式所有權狀影本、地價稅納稅單、
    地價稅繳款書（雄簡卷第23頁、審訴卷第63至93頁 、109至
    155），及引用證人姚農美證述：「（你和王蘇乙是否熟識
    ？）認識，因為有時候去的時候會先碰到原告母親。有時候
    會聽到原告母親說原告會去她家對面的那塊地管理。就是去
    照顧那塊地，或是有事情要去處理，就是有人要停車，原告
    就會去，因為那塊地不能讓別人隨便。」等語（原審卷第16
    3頁）為據，主張蘇乙生前將該權狀交付上訴人保管，系爭
    土地地價稅自57年起至105年王蘇乙死亡前，幾乎由王蘇乙
    與上訴人共同繳納，而自100年起至105年王蘇乙死亡前均由
    王蘇乙自行繳納，足證系爭土地均由王蘇乙管理、使用及收
    益，王蘇乙與王忠勝間就系爭土地確有成立借名登記契約云
    云。惟被上訴人則以：歷年來之土地稅金均由王忠勝繳納，
    王忠勝於83年間死亡後，伊持系爭土地所有權狀辦理繼承登
    記，上訴人與王蘇乙均無異議，而伊持放在住處之土地所有
    權狀及地價稅單等均遭上訴人擅自取走，上訴人稱王蘇乙死
    亡前將土地所有權狀正本交付上訴人保管，並非事實等語為
    辯，並提出109年3月30日發狀而登記日期與舊式權狀同為84
    年10月11日之系爭土地所有權狀為證。查，王忠勝於83年7
    月27日死亡，系爭土地於84年10月11日以分割繼承為原因登
    記被上訴人為所有權人，為兩造所不爭執，倘系爭土地舊式
    所有權狀係由王蘇乙所持有，然王蘇乙於王忠勝死亡後繼承
    人辦理遺產繼承登記時，並無異議，亦無以系爭土地係借名
    登記予王忠勝，而有取回之意及舉動，可見當時王蘇乙並不
    認為系爭土地係其借用王忠勝名義登記，而係認定系爭土地
    確為王忠勝之遺產，否則其理應於王忠勝死亡借名登記關係
    消滅時，取回系爭土地，而無由被上訴人持權狀辦理分割繼
    承取得系爭土地之理。且被上訴人因分割繼承取得系爭土地
    ，其因而持有保管土地所有權狀，合乎情理之常。上訴人對
    於被上訴人提出之新權狀並不爭執，並稱系爭土地所有權狀
    於105年王蘇乙死亡之前轉由被上訴人保管（本院卷第199頁
    ），然上訴人既稱系爭土地所有權由王蘇乙保管，可證明王
    蘇乙與王忠勝間就系爭土地存有借名登記關係，則王蘇乙理
    當繼續保管，豈會轉由被上訴人保管，且上訴人此部分陳述
    亦與其原主張系爭土地所有權狀於王蘇乙過世前即交由其保
    管乙節不符，是上訴人就權狀保管之主張，前後矛盾且不合
    理，不足採信。再者，地價稅納稅單及繳款書，均僅係繳納
    稅捐之證明文件，上訴人雖持有該單據及繳款書，仍不能據
    此認定王蘇乙與王忠勝間已合意成立借名登記契約。至王蘇
    乙生前或上訴人縱有管理、使用及收益系爭土地，但亦難據
    此即認王蘇乙與王忠勝就系爭土地成立借名契約。故而上訴
    人主張王蘇乙與王忠勝間就系爭土地存有借名登記關係，王
    蘇乙為系爭土地之實際所有權人云云，核屬無據。
五、綜上所述，上訴人未能舉證證明王蘇乙與王忠勝間就系爭土
    地有合意成立借名登記契約，從而上訴人在本院變更之訴，
    ，並追加原告，主張借名登記契約業經終止，依借名登記契
    約終止後返還請求權及繼承關係，請求被上訴人將系爭土地
    所有權移轉登記予上訴人與王麗玉等4人公同共有，即為無
    理由，不應准許，應駁回上訴人變更之訴及追加原告之訴。
    本件事證已明，兩造其餘攻防及所用證據，不影響判決結果
    ，不逐一論列，附此敘明。
六、據上論結，本件上訴人變更之訴，及追加原告之訴，均為無
    理由，判決如主文。
中　　華　　民　　國　 111　　年　　 1　　月　　 7　　日
                            民事第四庭
                                審判長法  官  甯  馨
                                      法  官  何悅芳
                                      法  官  徐文祥
以上正本證明與原本無異。
如對本判決上訴，須於判決送達後20日內向本院提出上訴狀，其
未表明上訴理由者，應於上訴後20日內向本院提出上訴理由書（
均須按他造當事人之人數附繕本）。上訴時應提出委任律師或具
有律師資格之人之委任狀，並依附註條文規定辦理。如委任律師
提起上訴者，應一併繳納上訴審裁判費。
中　　華　　民　　國　　111 　年　　1 　　月　　7 　　日
                                      書記官  蔡妮庭
附註：
民事訴訟法第466條之1：
對於第二審判決上訴，上訴人應委任律師為訴訟代理人，但上訴
人或其法定代理人具有律師資格者，不在此限。
上訴人之配偶、三親等內之血親、二親等內之姻親，或上訴人為
法人、中央或地方機關時，其所屬專任人員具有律師資格並經法
院認適當者，亦得為第三審訴訟代理人。
第1項但書及第2項情形，應於提起上訴或委任時釋明之。